【裁判字號】    95,上訴,1478
【裁判日期】    950822
【裁判案由】    違反稅捐稽徵法等
【裁判全文】
臺灣高等法院臺中分院刑事判決        95年度上訴字第1478號
上  訴  人
即  被  告  乙○○
上列上訴人因違反稅捐稽徵法案件，不服臺灣臺中地方法院94年
度訴字第3845號，中華民國94年4月27日第一審判決 （起訴案號
：臺灣臺中地方法院檢察署 94年度偵字第7071號、第12563號）
，提起上訴，本院判決如下：
    主    文
上訴駁回。
    事    實
一、乙○○係設於臺中市○○區○○路93號一樓之胡德立實業股
    份有限公司（下稱胡德立公司，登記負責人為甲○○）董事
    及實際負責人，為公司法第8 條所規定之公司負責人，屬於
    商業會計法第4 條所稱之商業負責人。其明知胡德立公司於
    民國（下同） 91年9月、10月間，與設於臺中縣大里市○○
    街29巷16號之組來亞股份有限公司（下稱組來亞公司，登記
    負責人係楊和珅）並無實際交易，竟與不詳姓名之成年人，
    共同基於以明知為不實之事項，而填製會計憑證之犯意聯絡
    ，於 91年9月至10月間之某日，在不詳地點，取得該不詳之
    成年人填製完成不實交易項目，總計含稅金額為新臺幣（下
    同）八百萬元之統一發票五張（金額均為一百六十萬元〈原
    審誤載為一百萬元〉，發票號碼分別為PW00000000、PW0000
    0000、PW00000000、PW00000000、PW00000000），並將買受
    人填載為胡德立公司後，交付乙○○作為胡德立公司之進項
    憑證，嗣由乙○○填入其於業務上所掌管之胡德立公司91年
    9月至10月份「臺中市營業人銷售額與稅額申報書」 ，並持
    前揭發票及申報書向臺中市稅捐稽徵處申報扣抵銷項稅額。
二、案經法務部調查局臺中縣調查站移送臺灣臺中地方法院檢察
    署檢察官偵查起訴。
    理    由
一、訊據被告乙○○坦承係胡德立公司實際負責人，該公司有以
    前揭發票作為進項憑證，向國稅局臺中市分局申報扣抵銷項
    稅額之事實，惟否認有何違反商業會計法之犯行，辯稱：其
    與組來亞公司的人是在交際應酬認識，記不起來是哪一位，
    印象中是姓陳，叫「陳董」，作生意是認人不是認公司，一
    個人會有很多家公司，發票是用關係公司或借別人發票都有
    可能，對方拿倒閉公司或虛假發票向其請款，不是其犯法，
    而是對方，其實際上與組來亞公司有交易云云，經查：被告
    乙○○將所取得之組來亞公司前揭發票五張，作為胡德立公
    司之進項憑證，填入其於業務上所掌管之胡德立公司 91年9
    月至10月份「臺中市營業人銷售額與稅額申報書」，並持前
    揭發票及申報書向財政部臺灣省中區國稅局臺中市分局（下
    稱國稅局臺中市分局）申報扣抵銷項稅額一節，業據被告乙
    ○○陳明在卷，復有財政部臺灣省中區國稅局臺中市分局94
    年10月20日中區國稅中市三字第0940040597號函附卷可憑。
    證人即組來亞公司之前負責人陳丁貴，於原審結證稱：其於
    91年11月時，因公司經營不下去，將公司轉讓給證人楊和珅
    ，其不認識被告乙○○，也沒有看過，沒有交易過等語（見
    原審95年4月13日審判筆錄第4頁）；證人即組來亞公司負責
    人楊和珅於偵查中結證稱：陳捷是我的匿稱，我並不認識被
    告乙○○及甲○○的胡德立公司，也沒有生意往來等語（見
    偵卷第130、199頁），依上二人供詞已明確證陳不認識被告
    乙○○。且證人陳丁貴於原審復結證稱：沒看過胡德立公司
    與組來亞公司的五張八百萬元發票，是稅捐處通知我才知道
    ，且我公司營業額沒有那麼高，每個月才二百萬元左右等語
    （見原審95年4月13日審判筆錄第7頁）；證人楊和珅於偵查
    中亦結證稱：91年底登記為負責人後，組來亞公司沒有在營
    業，也沒有請員工，是虛設行號，拿到組來亞公司發票都是
    假的發票，因為並沒有實際交易等語 （見偵卷第199頁），
    是以組來亞公司在陳丁貴經營期間，每月營業額僅二百萬元
    左右，而胡德立公司竟得以自組來亞公司取得金額高達八百
    萬元之發票，豈能無疑，且組來亞公司在證人楊和珅擔任負
    責人時已無營業，胡德立公司更不可能與組來亞公司交易，
    顯見上開發票並非與胡德立公司實際交易而製作，復參以被
    告乙○○就胡德立公司與組來亞公司之交易項目為何，始終
    無法說明，徒以反正是機器，其又不是電腦如何會記得，其
    公司有做一億多元的生意、其是青商會理事、不會犯罪云云
    置辯，顯示徒託空言，無足憑採。被告明知胡德立公司並未
    與組來亞公司有實際交易行為，卻取得組來亞公司所開立之
    統一發票作為進項憑證，足認被告乙○○與填製或販售組來
    亞公司前開統一發票之行為人間，具有犯意聯絡，自無疑義
    。本件事證明確，被告之犯行，堪以認定。
二、按統一發票乃商業會計法第15條第1 款所列之原始憑證，屬
    商業會計憑證之一種，又商業會計法第71條第1 款以明知為
    不實之事項，而填製會計憑證或記入帳冊之罪，原即含有業
    務上登載不實之本質。刑法第215 條之從事業務之人登載不
    實事項於業務上文書罪，與商業會計法第71條第1 款之商業
    負責人，以明知為不實之事項而填製會計憑證罪，皆規範處
    罰同一之登載不實行為，應屬法規競合，後者為前者之特別
    規定，依特別法優於普通法之原則，應優先適用商業會計法
    第71條第1款之罪論處，不再論以刑法第215條之罪，是公訴
    人認被告係犯刑法第216條、第215條之行使業務登載不實罪
    ，尚有誤會，惟起訴之基本事實同一，自得併予審理，並變
    更起訴法條。核被告乙○○所為，係犯商業會計法第71條第
    1 款之以明知為不實之事項，而填製會計憑證罪。被告乙○
    ○與組來亞公司不詳姓名之成年人間，就上開犯行間，有犯
    意聯絡與行為分擔，均為共同正犯。原審審酌被告竟共同以
    虛開發票之方式，製作不實會計憑證，企圖影響稅捐機關稽
    核之正確性及犯罪後否認犯行，並無悔意之犯後態度等一切
    情狀，適用商業會計法第71條第1款，刑法第2條第1 項前段
    、第11條前段、第28條、修正前刑法第41條第1 項前段，修
    正前罰金罰鍰提高標準條例第2 條，量處有期徒刑五月，並
    諭知易科罰金之折算標準，其認事用法及量刑，並無不合，
    被告上訴否認犯罪，指摘原判決不當，非可採取，其上訴為
    無理由，應予駁回。又被告於犯罪時之刑法第41條第1 項前
    段規定：「犯最重本刑為五年以下有期徒刑以下之刑之罪，
    而受六個月以下有期徒刑或拘役之宣告，因身體、教育、職
    業、家庭之關係或其他正當事由，執行顯有困難者，得以一
    元以上三元以下折算一日，易科罰金。」又被告行為時之易
    科罰金折算標準，修正前罰金罰鍰提高標準條例第2 條前段
    （現已刪除）規定，就其原定數額提高為100倍折算1日，則
    本件被告行為時之易科罰金折算標準，應以銀元300元折算1
    日，經折算為新臺幣後，應以新臺幣900元折算為1日。惟95
    年7月1日修正公布施行之刑法第41條第1項前段則規定：「
    犯最重本刑為五年以下有期徒刑以下之刑之罪，而受六個月
    以下有期徒刑或拘役之宣告者，得以新臺幣一千元、二千元
    或三千元折算一日，易科罰金。」比較修正前後之易科罰金
    折算標準，以95年7月1日修正公布施行前之規定，較有利於
    被告，則應依刑法第2條第1項前段，適用修正前刑法第41條
    第1項前段規定，定其折算標準，附此敘明。
三、公訴意旨另以：被告乙○○基於幫助胡德立公司逃漏稅捐之
    犯意，於91年11月15日前之某日，將前揭內容不實之五紙發
    票，作為胡德立公司之進項憑證，持向臺中市稅捐稽徵處申
    報扣抵胡德立公司之銷項稅額而行使之，使上開稅捐機關陷
    於錯誤而同意扣抵稅額，足以生損害於稅捐機關對賦稅徵收
    之正確性。因認被告另涉有稅捐稽徵法第43條第1 項之幫助
    逃漏稅捐罪嫌。經查：稅捐稽徵法第41條並無處罰未遂犯之
    規定，必納稅義務人使用欺罔之手段為逃漏稅捐之方法，並
    因而造成逃漏稅捐之結果，始屬相當。被告乙○○雖有以前
    開不實統一發票，填製會計憑證，再持以向臺中市稅捐稽徵
    處申請扣抵胡德立公司之銷項稅額而行使之，惟依卷附國稅
    局臺中市分局前揭函所示：「胡德立公司九十一年度營利事
    業所得稅係未申報案件，稽徵機關係依所得稅法第七十九條
    規定，核定其所得額及應納稅額，無法查核其有無列報成本
    及費用」等語，是以稽徵機關並未因被告前揭行為而予以扣
    抵銷項稅額，且經原審函詢該局胡德立公司逃漏之稅捐金額
    ，該局函覆稱：「該公司業於九十三年十月六日註記虛設行
    號，無營業情形，非屬營業稅課稅範圍，故無逃漏稅捐情事
    」，有該局94年12月19日中區國稅中市三字第0940057093號
    函在卷可稽（見原審卷第35頁）。足認胡德立公司並未有逃
    漏稅捐之結果，被告乙○○之行為，尚難論以稅捐稽徵法第
    43條第1 項之罪責。原審以公訴人就此部分，認與前開起訴
    有罪之部分，有牽連犯之裁判上一罪關係，故不另為無罪之
    諭知亦無不合，併予敘明。
四、據上論斷，應依刑事訴訟法第368條，判決如主文。
本案經檢察官丙○○到庭執行職務。
中    華    民    國    95    年    8     月    22    日
              刑事刑三庭  審判長法  官  王  增  瑜
                                法  官  廖  柏  基
                                法  官  陳  欣  安
上列正本證明與原本無異。
如不服本判決應於收受送達後十日內向本院提出上訴書狀，其未
敘述上訴之理由者並得於提起上訴後十日內向本院補提理由書（
均須按他造當事人之人數附繕本）。
                                書記官  阮  正  枝
中    華    民    國    95    年    8     月    23    日
附錄：
商業會計法第71條第1款：
商業負責人、主辦及經辦會計人員或依法受託代他人處理會計事
務之人員有左列情事之一者，處五年以下有期徒刑、拘役或科或
併科新臺幣十五萬元以下罰金：
一  以明知為不實之事項，而填製會計憑證或記入帳冊者。
                                                      Ｒ


司法院資訊處製作；財團法人民間司法改革基金會備份。
